【裁判字號】    97,台上,1801
【裁判日期】    970828
【裁判案由】    請求繼承登記等
【裁判全文】
最高法院民事判決            九十七年度台上字第一八０一號
上  訴  人  甲  ○
            乙○○
            丙○○
            丁○○
            戊○○
            己○○
            庚○○
            辛○○
            壬○○
            癸○○
            子○○
            丑○○
共      同
訴訟代理人  黃政雄律師
被 上訴 人  寅○○
上列當事人間請求繼承登記等事件，上訴人對於中華民國九十六
年九月二十八日台灣高等法院第二審判決（九十五年度重家上字
第一號），提起上訴，本院判決如下：
    主  文
原判決廢棄，發回台灣高等法院。
    理  由
本件原審將第一審所為分割共有物部分之判決廢棄，改判如原判
決附圖(一)（下稱附圖(一)）方案所示之分割方法（未繫屬本院者，
不另贅論），無非以：坐落桃園縣龜山鄉○○○段大坵田下小段
（下均同段）八六－一地號、九七－一地號、九七－二地號、九
七－三地號、九七－四地號、九七－五地號、九七－六地號等七
筆土地為山坡地保育區林業用地（下稱系爭七筆林地）；八六地
號、八六－二地號、八六－三地號、八六－四地號、八六－五地
號、八六－六地號、八六－七地號、八六－八地號、九０地號、
九四地號、九五地號、九六地號、九七地號等十三筆土地為山坡
地保育區農牧用地（下稱系爭十三筆農牧地，與系爭七筆林地合
稱系爭二十筆土地），係兩造所共有，其應有部分如原判決附表
（下稱附表）一所示；兩造未約定不分割、土地之使用目的亦無
不能分割之原因、兩造迄今無法達成分割之協議等情，有土地登
記謄本可稽，並為兩造所不爭。則被上訴人依民法第八百二十三
條、第八百二十四條規定請求法院為裁判分割，即屬有據。按以
原物分配於各共有人時，除應顧及均衡之原則外，並須就各共有
人應行分得之範圍，例如面積多寡、交通、位置等等，予以確定
，查：系爭二十筆土地整體呈丘陵狀，惟地勢起伏陡峻，除小部
分土地供種植些許葉菜、竹子、苦茶樹外，絕大部分土地均為自
然野生之繁茂樹林，未經開墾，雖有一條柏油道路可供車輛通行
，但僅能通行至較平緩處即止。通行距離甚為有限，餘內部較高
坡度處之絕大部分土地均無開闢完成之道路可供通行，且兩造於
系爭土地上均未搭蓋建物居住等情。已經履勘現場查明無訛，復
有土地登記謄本、桃園縣政府函、地貌圖、航照圖、照片及勘驗
筆錄在卷可稽。關於桃園縣轄境內之林業用地，已經桃園縣政府
八十六年九月十日公告訂定最小面積單位為０．一公頃，並禁止
其再分割，而系爭七筆林地中九七－一地號、九七－二地號、九
七－三地號、九七－四地號、九七－五地號五筆土地面積固未達
上開最小面積，不得分割；惟若與毗鄰之九七－六地號合併後再
分割，如分割後各筆地面積達０．一公頃以上則不受限至於八六
－一地號雖未與上述土地毗鄰，惟分割後各筆土地面積仍達０．
一公頃以上。又九七－一地號、九七－二地號、九七－三地號、
九七－四地號、九七－五地號、九七－六地號等六筆土地與八六
－一地號土地中間隔有九七地號與河川未登記土地並未毗鄰，該
七筆土地不得合併分割。其次系爭十三筆農牧地則屬農業發展條
例第三條第一項第十一款規定之耕地，且均為八十九年一月四日
農業發展條例修正前之共有耕地，而其中八六－二地號、八六－
三地號與他筆之農牧地中間隔有八六－一地號林地，不能合併分
割。其中八六－四地號、八六－七地號、九四地號、九五地號、
九六地號五筆農牧地毗鄰，可合併分割。此有地籍測量實施規則
第二百二十四條、農業發展條例第十六條第一項第四款、耕地分
割執行要點第十一點、第十二點規定暨桃園縣政府公告、函、桃
園地政事務所函足憑。兩造均陳明同意就系爭二十筆土地合併分
割，規劃成道路部分並願意維持共有，上訴人就分得部分仍願繼
續保持共有，如因分割需要單筆地號得劃歸一造，只須分得面積
比例為上訴人四，被上訴人一，且不用按地價找補。上訴人提出
之附圖甲、丙之分割方案，因部分林地土地面積小於０．一公頃
，牴觸上開規定且無法辦理分割登記，所預留道路路面寬達八公
尺，亦逾實際通行所需，有所未當。爰審酌法令規定、兩造意願
暨系爭共有土地之地形地貌、利用現況及價值、相毗連情形等一
切情狀，認系爭二十筆土地應予合併分割，其分割方法詳如附圖
(一)所示，上訴人就分得部分並按附表二所示應有部分保持共有，
為避免袋地產生，除外圍現有道路外，另就現無道路通行部分預
留四公尺寬之計劃道路用地，以供日後通行，其面積位置詳如附
圖(一)R1、R2、R3、R4所示，且兩造就道路部分均仍保持共有，其
應有部分詳如附表三所示等詞，為其判斷之基礎。
查系爭二十筆土地整體呈丘陵狀，惟地勢起伏陡峻，絕大部分土
地均為自然野生之繁茂樹林未經開墾，有一條柏油道路可供車輛
通行，但僅能通行至較平緩處即止，通行距離甚為有限，餘內部
較高坡度處之絕大部分土地均無開闢完成之道路可供通行，乃原
審確定之事實。而於坡地修建道路，受其周遭地形、坡度之影響
、並應考慮道路寬度，以策安全，乃周知之事實。若此，上訴人
於原審即曾主張系爭二十筆土地以高程及距離計算，道路之坡度
達四三．七度，車輛無法通行，人員亦難以通行等情，觀原審所
採附圖(一)分割方案道路即白R1、白R2、白R3、白R4部分顯示者，
竟多係直線，路寬四公尺，與系爭二十筆土地土地整體呈丘陵狀
且地勢起伏陡峻，相互核參，具見上訴人上開主張似非全然無據
。果爾，倘預留供通行之道路，有不易通行情事，即難謂係適當
之分割方法。原審就此上訴人重要之防禦方法，未詳加調查審認
，不無可議。上訴意旨，指摘原判決不當，求予廢棄，非無理由
。
據上論結，本件上訴為有理由。依民事訴訟法第四百七十七條第
一項、第四百七十八條第二項，判決如主文。
中    華    民    國  九十七  年    八    月  二十八  日
                      最高法院民事第四庭
                          審判長法官  許  朝  雄
                                法官  陳  淑  敏
                                法官  鄭  玉  山
                                法官  黃  義  豐
                                法官  黃  秀  得
      本件正本證明與原本無異
                                      書  記  官
中    華    民    國  九十七  年    九    月   十一   日
                                                     Ｍ


司法院資訊處製作；財團法人民間司法改革基金會備份。
